ACORDAO-COMPLETO-2353423

ACÓRDÃO 13704/2019 ATA 41/2019 - PRIMEIRA CÂMARA

VISTOS, relatados e discutidos estes autos de tomada de contas especial instaurada pelo Secretaria de Controle Interno do Tribunal Regional Eleitoral de São Paulo, em desfavor dos Srs. Etivaldo Vadão Gomes e Christopher Rezende Guerra Aguiar, respectivamente presidente e tesoureiro do Diretório Estadual do Partido Progressista em São Paulo na gestão 2004, em razão da aplicação de parte dos recursos originários do Fundo Partidário, no exercício de 2004.
ACORDAM os ministros do Tribunal de Contas da União, reunidos em sessão da 1ª Câmara, ante as razões expostas pelo relator:
9.1. rejeitar as alegações de defesa apresentadas pelos Srs. Christopher Rezende Guerra Aguiar e Etivaldo Vadão Gomes;
9.2. com fundamento nos arts. 1º, I e 16, III, "b" e "c", da Lei 8.443/1992, c/c os arts.19 e 23, III, da mesma lei, e com os arts. 1º, I, 209, II e III, 210 e 214, III, do RI/TCU, julgar irregulares as contas dos Srs. Christopher Rezende Guerra Aguiar e Etivaldo Vadão Gomes, e condená-los, solidariamente, ao pagamento das quantias a seguir especificadas, com a fixação do prazo de 15 (quinze) dias, a contar da notificação, para que comprovem, perante este Tribunal (art. 214, III, "a", do RI/TCU) , o recolhimento da dívida aos cofres do Fundo Partidário/Partidos Políticos - TSE/JE, atualizada monetariamente e acrescida dos juros de mora, calculados a partir da data discriminada até a data dos recolhimentos, na forma prevista na legislação em vigor:
	Data da ocorrência
	Valor original (R$) 

	31/3/2004
	           30.000,00

	2/6/2004
	30.000,00

	6/7/2004
	30.000,00

	31/12/2004
	30.308,39

	20/1/2004
	7,65

	10/5/2004
	80,00

	3/7/2004
	29,00

	16/8/2004
	10,50

	16/12/2004
	6,50

	29/1/2004
	88,60

	3/2/2004
	8,50

	9/2/2004
	40,00

	26/2/2004
	0,90

	9/3/2004
	7,50

	10/3/2004
	14,00

	8/4/2004
	10,90

	26/4/2004
	21,60

	12/5/2004
	9,50

	20/5/2004
	76,00

	8/6/2004
	59,72

	16/6/2004
	14,00

	22/6/2004
	27,57

	7/7/2004
	0,50

	22/7/2004
	10,50

	23/7/2004
	17,58

	29/7/2004
	24,00

	7/8/2004
	14,20

	12/8/2004
	19,75

	24/8/2004
	28,00

	26/08/2004
	41,05

	4/10/2004
	15,00

	13/10/2004
	6,60

	29/10/2004
	10,50

	12/11/2004
	2,85

	17/11/2004
	55,80

	6/12/2004
	17,50

	2/12/2004
	5,00

9.3. aplicar, individualmente, ao Sr. Christopher Rezende Guerra Aguiar e ao Sr. Etivaldo Vadão Gomes a multa prevista no art. 57 da Lei 8.443/1992 c/c o art. 267 do RI/TCU, no valor de R$ 150.000,00 (cento e cinquenta mil reais) , fixando o prazo de 15 (quinze) dias, a contar da notificação, para que comprovem, perante este Tribunal (art. 214, III, "a", do RI/TCU) , o recolhimento das dívidas aos cofres do Tesouro Nacional, atualizadas monetariamente desde a data do presente acórdão até a do efetivo recolhimento, se forem pagas após o vencimento, na forma da legislação em vigor;
9.4. autorizar, desde logo, nos termos do art. 28, II, da Lei 8.443/1992, a cobrança judicial das dívidas;
9.5. remeter cópia desta deliberação à Procuradoria da República no Estado de São Paulo, em cumprimento ao disposto no § 3º do art. 16 da Lei 8.443/1992 c/c o § 7º do art. 209 do RI/TCU.

Tomada de contas especial instaurada em razão de irregularidades na utilização e insuficiente comprovação da aplicação dos recursos recebidos do fundo partidário no exercício de 2004.

Primeira Câmara

Tribunal Regional Eleitoral de São Paulo.

3. Interessados/Responsáveis:
3.1. Responsáveis: Christopher Rezende Guerra Aguiar (XXX.519.908-XX); Etivaldo Vadão Gomes (XXX.430.918-XX).

13.1. Ministros presentes: Walton Alencar Rodrigues (Presidente), Benjamin Zymler e Vital do Rêgo.
13.2. Ministro-Substituto convocado: Augusto Sherman Cavalcanti.
13.3. Ministro-Substituto presente: Weder de Oliveira (Relator).

ACORDAO-COMPLETO-2453721

Acórdão 3638/2022 - Primeira Câmara

ACORDAO-COMPLETO-2391560

Acórdão 6337/2020 - Primeira Câmara

ACORDAO-COMPLETO-2557760

Acórdão 10421/2022 - Primeira Câmara

ACORDAO-COMPLETO-2553412

Acórdão 6045/2022 - Primeira Câmara

ACORDAO-COMPLETO-2545245

Acórdão 4806/2022 - Primeira Câmara

WEDER DE OLIVEIRA

Adoto como relatório a instrução da então Secex-SP inserta à peça 53 dos presentes autos:
"INTRODUÇÃO
1.	Cuidam os autos de tomada de contas especial instaurada pela Secretaria de Controle Interno do Tribunal Regional Eleitoral de São Paulo, em desfavor dos Srs. Etivaldo Vadão Gomes e Christopher Rezende Guerra Aguiar, respectivamente presidente e tesoureiro do Diretório Estadual do Partido Progressista em São Paulo na gestão 2004, em razão de irregularidades na utilização, bem como da não suficiente comprovação da aplicação, dos recursos recebidos do Fundo Partidário no exercício de 2004.
HISTÓRICO 
2.	Da instrução à peça 33 destacamos as seguintes informações que interessam à presente análise:
2.1	Ao examinarmos as novas alegações do responsável à peça 27, procuramos destacar aqueles pontos que não foram apreciados na instrução à peça 23, ou seja, importa identificar novos elementos que possam modificar o entendimento consignado na instrução anterior;
2.2	Foi realizado o cotejamento do teor da defesa apresentada à peça 22 em confronto com aquela apresentada à peça 27, concluindo que:
2.2.1	Localizamos a documentação de despesas, que, segundo o responsável, referem-se a compras efetivadas no ano de 2004 e guardam relação com a necessidade diária do Partido na peça 7, p. 19-66 e verificamos que trata-se de notas fiscais com valores de pequena monta, cabendo observar que a maioria não apresenta a identificação do partido;
2.2.2	Considerando que essas despesas foram lançadas, no livro razão, nas rubricas 'lanches e refeições' e 'materiais de consumo', foram glosadas aquelas que realmente não podem ser aceitas a título de prestação de contas, porquanto não se encontram de acordo com o art. 9°, incisos I e II, da Resolução TSE 21.841/04, que estabeleceu:
'Art. 9º A comprovação das despesas deve ser realizada pelos documentos abaixo indicados, originais ou cópias autenticadas, emitidos em nome do partido político, sem emendas ou rasuras, referentes ao exercício em exame e discriminados por natureza do serviço prestado ou do material adquirido:
I - documentos fiscais emitidos segundo a legislação vigente, quando se tratar de bens e serviços adquiridos de pessoa física ou jurídica; e
II - recibos, contendo nome legível, endereço, CPF ou CNPJ do emitente, natureza do serviço prestado, data de emissão e valor, caso a legislação competente dispense a emissão de documento fiscal.'
2.3	Considerando que os novos elementos trazidos aos autos não lograram elidir as irregularidades apontadas no voto que conduziu o Acórdão 166.262 do TRE/SP, à peça 7, 106-108, concluímos que deve ser mantida a proposta de encaminhamento da instrução à peça 23.
2.4	Foi proposto o julgamento pela irregularidade das contas dos Srs. Etivaldo Vadão Gomes - CPF XXX.430.918-XX, e Christopher Rezende Guerra Aguiar - CPF XXX.519.908-XX, respectivamente, na condição de presidente e tesoureiro do Diretório Estadual do Partido Progressista em São Paulo na gestão 2004, e condená-los em solidariedade ao recolhimento das dívidas aos cofres do Fundo Partidário/Partidos Políticos - TSE/JE. A proposta contou com a anuência do MPTCU (peça 36) .
3.	Ocorre que, no Despacho à peça 51, o Sr. Ministro Relator Aroldo Cedraz devolveu o presente processo à esta Secex/SP para que fossem analisados os novos elementos trazidos aos autos pelos responsáveis e acostados à peça 50.
EXAME TÉCNICO
4.	Desse modo, passamos a analisar as novas alegações de defesa que em resumo apresentam o seguinte teor:
4.1	Enquanto procedimento jurisdicional, submete-se, em atenção ao princípio da razoável duração do processo e da segurança jurídica, ao prazo prescricional de 5 anos contados da apresentação das contas, sob pena de impossibilidade de aplicação de qualquer penalidade (perda do direito de punir do Estado) ;
4.2	A única penalidade possível em razão da rejeição das contas partidárias é, hoje, a imposição, à Agremiação, da 'devolução da importância apontada como irregular, acrescida de multa de até 20%' (art. 37, caput, da Lei 9.096/95) , mediante desconto nos 'futuros repasses de cotas do Fundo Partidário' (§ 32 do art. 37 da Lei 9.096/95) , sanção que apenas será aplicada 'à esfera partidária responsável pela irregularidade, não tornando devedores ou inadimplentes os respectivos responsáveis partidários' (§ 2º do art. 37 da Lei 9.096/95) ;
4.3	'Responsabilização pessoal civil e criminal dos dirigentes partidários decorrente da desaprovação das contas partidárias e de atos ilícitos atribuídos ao partido políticos somente (...) se verificada irregularidade grave e insanável resultante de conduta dolosa que importe enriquecimento ilícito e lesão ao patrimônio do partido';
4.4	O regime jurídico das contas partidárias hoje, portanto, torna a presente tomada de contas especial absolutamente impertinente, incongruente e descabida. Isso porque, hoje, trata-se de processo de cunho jurisdicional, não mais administrativo, o que revela o descabimento da tramitação deste feito, ainda hoje, perante essa E. Corte de Contas.
4.5	As prestações de contas mais recentes já não são mais encaminhadas ao TCU, restando em estoque aquelas mais antigas cuja tramitação ainda se deu respeitando as regras antigas, o que é o caso dos presentes autos;
4.6	Isso porque regras de fixação de competência têm aplicação imediata (competência da Justiça Eleitoral, não mais das Cortes de Contas) . Mais do que isso: normas de direito processual (como aquela que fixa a natureza jurisdicional do processo) , bem assim aquela que estabelece prazo prescricional também têm aplicação imediata aos processos ainda em curso;
4.7	Existiria também entendimento firmado pelo Plenário do Tribunal Superior Eleitoral, que, no julgamento da PC 37 (acórdãos em anexo) , deliberou, em julgamento ocorrido em 23/09/2014, que o novo regime jurídico das prestações de contas (inclusive no que concerne ao prazo prescricional de 5 anos e quanto à natureza jurisdicional) deve ser aplicado também aos processos em curso, relativos a prestações de contas de anos anteriores à nova disciplina legal. O acórdão respectivo foi assim comentado:
'PRESTAÇÃO DE CONTAS. PARTIDO VERDE (PV) . EXERCÍCIO FINANCEIRO DE 2008. QUESTÃO DE ORDEM. PRESCRIÇÃO QUINQUENAL. EXEGESE. ART. 37, § 32, DA LEI 9.096/95. EXTINÇÃO DO FEITO.'
Com as alterações introduzidas pela Lei 12.034, de 29 de setembro de 2009, o exame da prestação de contas dos órgãos partidários, que possuía caráter administrativo, passou a ser jurisdicional, regendo-se pelos princípios constitucionais do devido processo legal e da segurança jurídica.
A prescrição, por consubstanciar matéria de ordem pública, deve ser reconhecida de oficio pelo magistrado, em homenagem ao postulado da duração razoável do processo.
O cômputo do prazo prescricional estabelecido no art. 37, § 3º, da Lei 9.096/95, inicia-se com a apresentação das contas e não a partir da data da publicação da alteração legislativa representada pela edição da Lei 12.034/2009.
4. Questão de ordem resolvida no sentido de julgar prejudicada a análise da prestação de contas em virtude da prescrição'.
Para que não restassem dúvidas, o resultado do julgamento foi assim proclamado:
'Proposta a questão de ordem por parte do Ministro Presidente Dias Toffoli, foi ela aprovada por maioria, no sentido de aplicar o prazo do § 32 do artigo 37 da Lei 9.096/95, inclusive para entender que os processos que antes tramitavam como processos administrativos, e que a Corte determinou o processamento e julgamento como jurisdicionais, fiquem prejudicados de análise diante do transcurso do tempo.
É essa a proclamação quanto a todos os processos de prestação de contas que tiveram origem como processos administrativos e que, desde a sua apresentação, já se somaram mais de cinco anos, a minha proposta inclui a autorização para todos os relatores julgarem prejudicadas monocraticamente essas prestações de contas ou petições (...) '.
Análise:
5.	Acerca do assunto, trazemos a colação trechos do voto do Exmo. Ministro Weder de Oliveira que conduziu o Acórdão 427/2016-TCU-Primeira Câmara, os quais entendemos suficientes para refutar os argumentos apresentados à peça 50, resumidos no item 4 supra:
' (...) Na visão do Parquet, a partir da publicação da Lei 12.034/2009, o procedimento de julgamento das contas dos partidos políticos deixa de ter natureza administrativa e passa a se constituir como um processo judicial, com curso exclusivo no âmbito dos órgãos da justiça eleitoral, conforme destaca em seu parecer (peça 45, p. 3-4) :
Dessa forma, a tomada de contas especial, procedimento de natureza administrativa, deixa de integrar o caminho prescrito nas novas disposições legais para a recomposição do fundo partidário, diante das hipóteses de aplicação irregular ou desvio dos recursos oriundos desse fundo, no âmbito do regular processamento das prestações de contas das agremiações partidárias. 
 (...) 
Não obstante as mencionadas alterações de nível infraconstitucional, entendo que a novel disciplina legal sobre a prestação de contas dos partidos políticos não suprime do TCU, de forma alguma, sua competência constitucional para apurar eventuais danos aos cofres do fundo partidário. Apenas desobriga os órgãos da justiça eleitoral de instaurarem tomadas de contas especial e remetê-las à apreciação da Corte de Contas. Diante, contudo, do conhecimento de qualquer irregularidade nessa fonte de recursos públicos federais, o Tribunal, mediante iniciativa fiscalizatória própria ou em razão de denúncias ou representação, não está impedido de instaurar processo de tomada de contas especial tendente a recuperação dos cofres públicos. (...) 
 (...) Por meio do despacho à peça 46, solicitei a contribuição do órgão de assessoramento jurídico deste Tribunal sobre o tema, especialmente sobre o novo entendimento adotado pela Justiça Eleitoral a partir da edição da Resolução TSE 23.432/2014.
Em seu parecer, parcialmente transcrito no relatório precedente, a Conjur reafirma que o fato de o julgamento das contas partidárias ter assumido caráter jurisdicional em nada altera o dever-poder constitucional de o TCU julgar tomadas de contas especiais relativas ao uso de recursos públicos por parte dos órgãos partidários, e não vincula ou impede eventual julgamento de contas por esta Corte.
No mérito, o entendimento daquela unidade especializada se assemelha ao esposado pelo MP/TCU, ao concluir que os órgãos da justiça eleitoral não mais estão submetidos ao art. 8º da Lei 8.443/1992 quando julgam as contas dos órgãos partidários (peça 47, p. 13-14) , ou seja, não estão obrigados a instaurar tomada de contas especial:
'33. Com base nas considerações expendidas ao longo desse parecer temos a informar ao Exmo. Ministro Weder de Oliveira, em apertada síntese, o seguinte:
- em virtude do caráter jurisdicional do exame de prestação de contas dos órgãos partidários (§ 6º do art. 37 da Lei 9.096/95) , a Justiça Eleitoral, no que se refere a essa atividade, não mais se encontra submetida ao art. 8º da Lei 8.443/92, bem como às disposições infralegais que o regulamentam;
- a Resolução TSE 23.432/2014, ao deixar de fazer menção ao processo de Tomada de Contas Especial, agiu em conformidade com a Constituição Federal e com o art. 8º da Lei  8.443/92.
- o TCU, ao exercer a fiscalização, se configurada a ocorrência de desfalque, desvio de bens ou outra irregularidade de que resulte dano ao Erário, poderá, desde logo, instaurar tomadas de contas especiais envolvendo recursos do Fundo Partidário. '
A competência do Tribunal para julgar as contas dos administradores de bens e valores públicos e daqueles que derem causa a irregularidade de que resulte prejuízo ao erário está prevista no art. 71, II, da Constituição Federal:
'Art. 71. O controle externo, a cargo do Congresso Nacional, será exercido com o auxílio do Tribunal de Contas da União, ao qual compete:
 (...) 
II - julgar as contas dos administradores e demais responsáveis por dinheiros, bens e valores públicos da administração direta e indireta, incluídas as fundações e sociedades instituídas e mantidas pelo Poder Público federal, e as contas daqueles que derem causa a perda, extravio ou outra irregularidade de que resulte prejuízo ao erário público;'
O art. 1º, I, da Lei 8.443/1992 também atribui a esta Corte de Contas a apreciação da responsabilidade dos administradores públicos que gerenciem recursos públicos federais.
Conforme o art. 17, § 3º, da Constituição Federal, 'os partidos políticos têm direito a recursos do fundo partidário e acesso gratuito ao rádio e à televisão, na forma da lei'. Por sua vez, o fundo partidário, disciplinado pela Lei 9.096/1995, é composto de recursos privados (doações) e recursos públicos, originados principalmente de dotações orçamentárias da União.
A atividade fiscalizatória ordinária sobre a escrituração contábil e a prestação de contas do partido político é atribuição exercida pela Justiça Eleitoral, que pode, nos termos dos arts. 34 e 44, § 2º, da Lei 9.096/1995, a qualquer tempo, investigar a aplicação de recursos do fundo partidário.
Recentemente, o TSE editou nova resolução (Resolução TSE 23.432, de 16/12/2014) disciplinando a prestação de contas anual de partidos políticos a ser aplicada no âmbito da Justiça Eleitoral. As disposições processuais previstas na resolução serão aplicadas aos processos de prestação de contas relativos aos exercícios de 2009 e seguintes que ainda não tenham sido julgados (art. 67, § 1º) .
 (...) 
§ 2º Constatado o recebimento indevido de recursos do Fundo Partidário na vigência de período de suspensão indicado na decisão judicial, os valores recebidos integrarão o procedimento de ressarcimento ao Tesouro Nacional, observado o disposto no § 1º deste artigo.
 (...) 
§ 4º É vedada a utilização de recursos do Fundo Partidário para os fins deste artigo.
Art. 63. Transcorrido o prazo previsto no inciso I, alínea b, do art. 62, sem que tenham sido recolhidos os valores devidos, a Secretaria Judiciária do Tribunal ou o Cartório Eleitoral encaminhará os autos à Advocacia-Geral da União, para que promova as medidas cabíveis visando à execução do título judicial, mediante a apresentação de petição de cumprimento de sentença nos próprios autos, nos termos dos arts. 475-I e seguintes do Código de Processo Civil.' (Destaquei) 
A responsabilização dos dirigentes partidários pela falta de prestação de contas dos respectivos órgãos diretivos ou pelas irregularidades nelas constatadas está prevista no art. 50 da Resolução TSE 23.432/2014, nos seguintes termos:
'Art. 50. Os dirigentes partidários responderão civil e criminalmente pela falta de prestação de contas ou por irregularidades nelas constatadas.
Parágrafo único. Identificados indícios de irregularidades graves na prestação de contas, o Juiz ou Relator, antes de aplicar as sanções cabíveis, intimará os dirigentes, os tesoureiros e os responsáveis pelo órgão partidário, concedendo-lhes a oportunidade de defesa prevista no artigo 38 desta Resolução. '
No que se refere às sanções ao órgão partidário, no caso de não prestação de contas ou de sua desaprovação total ou parcial, as penalidades são distintas, quando tais irregularidades são apuradas pela Justiça Eleitoral ou por este Tribunal. (...) 
 (...) É verdade que a alteração veiculada pela nova resolução tende a resultar em maior celeridade e eficiência na persecução do ressarcimento ao erário dos valores irregularmente utilizados. No entanto, como bem observou a Secex/SE, há aspectos do julgamento de contas por este Tribunal que não estariam sendo aplicados aos agentes que gerem recursos públicos do fundo partidário, como a apenação pecuniária e a possibilidade de serem incluídos no rol de responsáveis com contas julgadas irregulares, a ser encaminhado anualmente à Justiça Eleitoral, nos termos do art. 91 da Lei 8.443/1992.
Por outro lado, o art. 50 da Resolução TSE 23.432/2014 prevê a responsabilização civil e criminal dos dirigentes partidários pela falta de prestação de contas ou por irregularidades nela constatadas. 
 (...) '
6.	Dessa forma, considerando que existe entendimento firmado no âmbito deste Tribunal no sentido de que, tratando-se de processos de natureza distinta, um judicial - prestação de contas do PP/SP - e outro administrativo - Tomada de Contas Especial -, e, por figurarem como partes pessoas também distintas, no primeiro, o partido político e, no segundo, os seus dirigentes, o TCU é órgão competente para análise e julgamento da Tomada de Contas Especial, em conformidade com a Resolução TSE 21.841/2004 e normas do TCU aplicáveis à espécie.
7.	Dando prosseguimento à apreciação do presente processo, tendo em vista que importa verificar se as despesas foram realizadas de acordo com a Lei 9.096/1995, procedemos à reavaliação dos documentos de despesas constantes destes autos, utilizados pelo Diretório Estadual em São Paulo do Partido Progressista, a título de comprovação da prestação de contas partidária relativa ao exercício de 2004, restando comprovado nos documentos acostados na peça 7, p. 19-66, o seguinte:
7.1	Na documentação de despesas apresentadas pelos responsáveis é possível verificar que constam notas fiscais, no valor total de R$ 781,27, que não apresentam a identificação do partido ou guardam relação direta com a necessidade diária do Partido. 	Assim, considerando que essas despesas foram lançadas, no livro razão, nas rubricas 'lanches e refeições' e 'materiais de consumo', conclui-se que realmente não podem ser aceitas a título de prestação de contas, porquanto não se encontram de acordo com o art. 9°, incisos I e II, da Resolução TSE 21.841/04, que estabeleceu: 
'Art. 9º A comprovação das despesas deve ser realizada pelos documentos abaixo indicados, originais ou cópias autenticadas, emitidos em nome do partido político, sem emendas ou rasuras, referentes ao exercício em exame e discriminados por natureza do serviço prestado ou do material adquirido: 
I - documentos fiscais emitidos segundo a legislação vigente, quando se tratar de bens e serviços adquiridos de pessoa física ou jurídica; e 
II - recibos, contendo nome legível, endereço, CPF ou CNPJ do emitente, natureza do serviço prestado, data de emissão e valor, caso a legislação competente dispense a emissão de documento fiscal.'
7.2	Recebimento irregular de recursos da Fundação Milton Campos, no valor histórico de R$ 90.000,00. A transferência de recursos da Fundação já era vedada pelos incisos I a IV do art. 31 da Lei 9.096/95, mencionada no caput do art. 5º da Resolução TSE 21.841/2004: 
'Art. 5º O partido político não pode receber, direta ou indiretamente, sob qualquer forma ou pretexto, contribuição ou auxílio pecuniário ou estimável em dinheiro, inclusive por meio de publicidade de qualquer espécie, procedente de (Lei nº 9.096/95, art. 31, incisos I a IV) :
 (...) 
III - autarquias, empresas públicas ou concessionárias de serviços públicos, sociedades de economia mista e fundações instituídas em virtude de lei e para cujos recursos concorram órgãos ou entidades governamentais;' (...) 
7.2.1	Esse entendimento é corroborado pela 2ª Promotoria de Justiça de Fundações e Entidades de Interesse Social, responsável pela fiscalização da Fundação em questão. À peça 6, p. 162-181, o Parecer 30/2004, da Promotoria de Justiça de Fundações e Entidades de Interesse Social - PJFEIS, datado de 18/2/2004, corroborado pela Recomendação 044/04 PJFEIS, de 12/3/2004 (peça 6, p. 182-184) , dirigida à Fundação Milton Campos, conclui no item 5 à peça 6, p. 180, que 'é vedada a transferência pelas fundações dos valores do fundo partidário aos partidos políticos, uma vez que estes já dispõem de percentual de até oitenta por cento dos recursos do fundo para aplicar em suas atividades, que são diversas das atividades a serem desempenhadas pelas fundações;'.
7.3	No Demonstrativo de Despesas com Pessoal, constante do Relatório de TCE à peça 1, p. 76, restou configurado que o partido desatendeu ao disposto no artigo 44, inciso I, da Lei 9.096/95, gastando como despesa de pessoal R$ 78.308,39 dos recursos recebidos do fundo partidário, representando 32,62% dos recebimentos com esta origem (R$ 240.000,00) , extrapolando em R$ 30.308,39 o limite permitido. Ressalta-se que, apesar de atualmente o artigo 44 da Lei 9.096/1995 permitir o pagamento de pessoal no limite máximo de 50% do total de recursos oriundos do fundo, essa possibilidade decorre de alterações trazidas pela Lei 12.034/2009 ao inciso I do art. 44 da Lei 9.096/1995. E como a análise nesta Tomada de Contas refere-se ao exercício de 2004, estava vigente a redação anterior, que impunha o limite máximo de 20% do total recebido.
CONCLUSÃO
8.	Em atenção à determinação do Sr. Ministro Relator (peça 51) , procedemos a análise, nos itens 5 e 6 supra, dos argumentos e de outros que compõem o expediente recém juntado aos autos (peça 50) , concluindo que o TCU é órgão competente para analisar e julgar a presente Tomada de Contas Especial, em conformidade com a Resolução TSE 21.841/2004 e normas do TCU aplicáveis à espécie.
9.	Concluímos também que as alegações de defesa apresentadas pelos dois responsáveis solidários (peças 21 e 22) não lograram elidir as irregularidades que lhes foram imputadas: aplicação irregular de parte dos recursos oriundos do Fundo Partidário, no montante original de R$ 31.089,66, sendo R$ 781,27 com despesas sem identificação do partido (subitem 7.1) , despesa com Pessoal extrapolando em R$ 30.308,39 o limite legal vigente à época (subitem 7.3) e recursos indevidamente recebidos da Fundação Milton Campos, no valor histórico de R$ 90.000,00 (subitem 7.2 supra) , totalizando R$ 121.089,66 em valores históricos.
10.	Em face das análises promovidas na seção 'Exame Técnico' desta instrução e das instruções às peças 23 e 33, propõe-se rejeitar as alegações de defesa apresentadas pelos Srs. Etivaldo Vadão Gomes e Christopher Rezende Guerra Aguiar, uma vez que não foram suficientes para sanear as irregularidades a eles atribuídas. 
11.	Os argumentos de defesa tampouco lograram afastar o débito imputado aos responsáveis. Ademais, não existem nos autos elementos que demonstrem sua boa-fé ou a ocorrência de outros excludentes de culpabilidade. Desse modo, suas contas devem, desde logo, ser julgadas irregulares, nos termos do art. 202, § 6º, do Regimento Interno/TCU, procedendo-se à sua condenação em débito e à aplicação da multa prevista no art. 57 da Lei 8.443/1992.
11.1. Ressaltamos que os débitos datam do ano de 2004 (o primeiro de 31/3/2004) e em 30/1/2013 houve o despacho autorizando a citação dos responsáveis, ato que interrompe o prazo prescricional. Assim, considerando a jurisprudência do Tribunal de que a aplicação das multas previstas em sua lei orgânica prescreve no prazo de dez anos a partir da ocorrência da irregularidade, entende-se que ainda permanece válida a proposta de cominar aos responsáveis a sanção prevista no art. 57 da Lei 8.443/1992 aos responsáveis, conforme o encaminhamento da instrução à peça 33.
11.2. Em síntese, propõe-se manter inalterados os termos do encaminhamento proposto na instrução juntada na peça 33, com a qual anuiu o respectivo diretor e o titular da unidade técnica, assim como o MPTCU.
PROPOSTA DE ENCAMINHAMENTO
12.	Diante do exposto, submetemos os autos à consideração superior, propondo ao Tribunal:
a) com fundamento nos arts. 1º, inciso I, 16, inciso III, alíneas 'b' e 'c', da Lei 8.443/1992 c/c os arts. 19 e 23, inciso III, da mesma Lei, e com arts. 1º, inciso I, 209, incisos II e III, 210 e 214, inciso III, do Regimento Interno, que sejam julgadas irregulares as contas dos Srs. Etivaldo Vadão Gomes, CPF XXX.430.918-XX, e Christopher Rezende Guerra Aguiar, CPF XXX.519.908-XX, respectivamente na condição de presidente e tesoureiro do Diretório Estadual do Partido Progressista em São Paulo, na gestão 2004, e condená-los em solidariedade ao pagamento das quantias a seguir especificadas, com a fixação do prazo de quinze dias, a contar das notificações, para comprovarem, perante o Tribunal (art. 214, inciso III, alínea 'a', do Regimento Interno) , o recolhimento das dívidas aos cofres do Fundo Partidário/Partidos Políticos - TSE/JE, atualizadas monetariamente e acrescidas dos juros de mora, calculados a partir das datas discriminadas, até a data dos recolhimentos, na forma prevista na legislação em vigor.
	DATA DA OCORRÊNCIA
	VALOR ORIGINAL (R$) 
	Natureza da irregularidade

	31/3/2004
	30.000,00
	Recebimento irregular de recursos da Fundação Milton Campos

	   2/6/2004
	30.000,00
	
	   6/7/2004
	30.000,00
	
	31/12/2004
	30.308,39
	Despesas de Pessoal além do limite legal

	20/1/2004
	7,65
	Despesas com 'Lanches e Refeições' sem comprovação

	10/5/2004
	80,00
	
	  3/7/2004
	29,00
	
	16/8/2004
	10,50
	
	16/12/2004
	6,50
	
	29/1/2004
	88,60
	Despesas com 'Material de Consumo' sem comprovação

	3/2/2004
	8,50
	
	9/2/2004
	40,00
	
	26/2/2004
	0,90
	
	9/3/2004
	7,50
	
	10/3/2004
	14,00
	
	8/4/2004
	10,90
	
	26/4/2004
	21,60
	
	12/5/2004
	9,50
	
	20/5/2004
	76,00
	
	8/6/2004
	59,72
	
	16/6/2004
	14,00
	
	22/6/2004
	27,57
	
	7/7/2004
	0,50
	
	22/7/2004
	10,50
	
	23/7/2004
	17,58
	
	29/7/2004
	24,00
	
	7/8/2004
	14,20
	
	12/8/2004
	19,75
	
	24/8/2004
	28,00
	
	26/08/2004
	41,05
	
	4/10/2004
	15,00
	
	13/10/2004
	6,60
	
	29/10/2004
	10,50
	
	12/11/2004
	2,85
	
	17/11/2004
	55,80
	
	6/12/2004
	17,50
	
	2/12/2004
	5,00
	
Valor total atualizado até 27/4/2017: R$ 492.452,24 (peça 52) 
b) aplicar aos Srs. Etivaldo Vadão Gomes - CPF: XXX.430.918-XX, e Christopher Rezende Guerra Aguiar - CPF XXX.519.908-XX, individualmente, a multa prevista no art. 57 da Lei 8.443/1992 c/c o art. 267 do Regimento Interno, com a fixação do prazo de quinze dias, a contar das notificações, para comprovarem, perante o Tribunal (art. 214, inciso III, alínea 'a', do Regimento Interno) , o recolhimento das dívidas aos cofres do Tesouro Nacional, atualizadas monetariamente desde a data do acórdão que vier a ser proferido até a dos efetivos recolhimentos, se forem pagas após o vencimento, na forma da legislação em vigor;
c) autorizar, desde logo, a cobrança judicial das dívidas, nos termos do art. 28, inciso II, da Lei 8.443/92, caso não atendidas as notificações;
d) autorizar, caso requerido e se o processo não tiver sido remetido para cobrança judicial, o parcelamento das dívidas em até 36 (trinta e seis) parcelas mensais e consecutivas, nos termos do art. 26 da Lei 8.443/1992 c/c o art. 217 do RI/TCU, fixando-se o vencimento da primeira parcela em 15 dias, a contar do recebimento da notificação, e os das demais a cada 30 dias, devendo incidir sobre cada valor mensal os correspondentes acréscimos legais, na forma prevista na legislação em vigor, bem como esclarecer ao responsável que, em caso de parcelamento da dívida, a falta de pagamento de qualquer parcela importará no vencimento antecipado do saldo devedor (art. 217, § 2º, do RI/TCU) e;
e) encaminhar cópia desta deliberação, acompanhada do relatório e voto que a fundamentam, ao Procurador-Chefe da Procuradoria da República no Estado de São Paulo, nos termos do § 3º do art. 16 da Lei 8.443/1992 c/c o § 7º do art. 209 do Regimento Interno do TCU."
O MP/TCU, representado pelo subprocurador-geral Paulo Soares Bugarin, anuiu às propostas de encaminhamento formuladas pela unidade instrutiva, nas três oportunidades em que se manifestou nos autos (peça 28, 36 e 56) . Reproduzo a seguir o parecer inserto à peça 56:
"Trata-se de tomada de contas especial instaurada pela Secretaria de Controle Interno do Tribunal Regional Eleitoral de São Paulo, tendo como responsáveis os Srs. Etivaldo Vadão Gomes e Christopher Rezende Guerra Aguiar, presidente e tesoureiro do Diretório Estadual do Partido Progressista - PP em São Paulo na gestão de 2004, em razão da aplicação irregular de parte dos recursos oriundos do Fundo Partidário.
Em derradeira análise, a unidade técnica examinou as novas alegações de defesa do Sr. Etivaldo acostadas à peça 50. Nessas alegações o responsável recorre a argumentos processuais relativos à duração do processo e da segurança jurídica, ao defender a tese da ocorrência da prescrição da pretensão punitiva do Estado e, com base nisso, afastar a aplicação de qualquer penalidade por parte deste Tribunal.
Defende, ainda, que a única penalidade em razão da rejeição das contas partidárias é a devolução da importância acrescida de multa, como previsto na Lei nº 9.096/95, e que essa sanção não alcançaria os gestores partidários. 
A tese se funda no fato de que as contas partidárias não mais observam o trâmite administrativo e atualmente possuem cunho jurisdicional com apreciação restrita à Justiça Eleitoral, cuja competência seria exclusiva para apreciar esses casos. Os fundamentos acostados pela defesa foram no sentido de que o novo regime jurídico das contas partidárias ' (...)  torna a presente tomada de contas especial absolutamente impertinente, incongruente e descabida'.
Para isso, cita precedente do TSE em que ficou assentado que 'os processos que antes tramitavam como administrativos e que esta Corte determinou o processamento e julgamento como jurisdicionais devem ficar prejudicados de análise, diante do transcurso do tempo' (peça 50, p. 5) .
II
A unidade técnica confronta esses argumentos citando jurisprudência do TCU. O precedente citado destaca o fato de que as alterações infraconstitucionais que passaram a disciplinar a prestação de contas dos partidos políticos não têm o condão de suprimir as competências de ordem constitucional do TCU (Acórdão 427/2016-TCU-Primeira Câmara) .
Nada mais coerente, pois estamos a tratar da fiscalização de recursos públicos latu sensu e, independente da atuação da Justiça Eleitoral, qualquer irregularidade de que se tenha conhecimento na gestão desses recursos públicos o TCU pode, por iniciativa própria ou em razão de denúncias ou representações, instaurar processos de tomadas de contas especiais tendentes à reparação dos danos eventualmente identificados.
Isso se torna mais relevante tendo em conta a recente discussão no Congresso Nacional com objetivo de fixar um novo fundo eleitoral de R$ 1,7 bilhão para as futuras eleições.
No precedente citado pela defesa, a Justiça Eleitoral reconheceu a prescrição quinquenal para fins de aplicação de sanções previstas na lei eleitoral, fato que fica bem claro no excerto do texto normativo que fundamentou a decisão (art. 37, § 3º, da Lei nº 9.096/95) :
'§ 3º A sanção de suspensão do repasse de novas quotas do Fundo Partidário, por desaprovação total ou parcial da prestação de contas de partido, deverá ser aplicada de forma proporcional e razoável, pelo período de 1 (um) mês a 12 (doze) meses, ou por meio do desconto, do valor a ser repassado, da importância apontada como irregular, não podendo ser aplicada a sanção de suspensão, caso a prestação de contas não seja julgada, pelo juízo ou tribunal competente, após 5 (cinco) anos de sua apresentação.'  (Grifei) .
Tal previsão não tem o condão de blindar os gestores partidários contra atos de má gestão desses recursos, ante a imprescritibilidade das ações de ressarcimento prevista pela Constituição (art. 37, § 5º) .
Além disso, o reconhecimento da prescrição para aplicação de sanções previstas na legislação eleitoral não impede que sejam apurados crimes ou desvios eventualmente cometidos com uso de estruturas partidárias e recursos do fundo partidário ou eleitoral. Por isso, mostra-se descabida a tese defendida de restringir a competência do TCU com fundamento na norma infraconstitucional, que prevê sanções a serem aplicadas apenas pela Justiça Eleitoral.
No mesmo precedente, foi abordada a questão da aplicação irregular ou ilícita de recursos do fundo partidário. A decisão registra que houve o recolhimento espontâneo por parte do Partido Político dos valores apontados como irregulares, de modo que o Tribunal deixou de determinar a devolução daqueles valores.
Portanto, é preciso ponderar as diferentes consequências para os atos considerados irregulares ou ilícitos por parte da Justiça Eleitoral, na gestão dos recursos do fundo partidário. 
Quando identificadas falhas graves que prejudiquem a regularidade e a confiabilidade financeira das contas partidárias, a Justiça Eleitoral aplicará a sanção de suspensão das cotas do Fundo Partidário, sanção que está sujeita à prescrição quinquenal. 
Por outro lado, o dever de reparar o dano identificado pela aplicação irregular/ilícita de recursos do fundo partidário é obrigatório, já que tal questão não está sujeita à prescrição.
III
Quanto ao mérito, a unidade técnica conclui que os responsáveis não lograram elidir as irregularidades identificadas, a saber:
	a) não comprovação da destinação de R$ 781,27;
	b) gasto com pessoal de R$ 30.308,39, extrapolando o limite percentual do art. 44 da Lei nº 9.096/95;
	c) captação irregular de recursos da Fundação Milton Campos, no valor de R$ 90.000,00, contrariando a vedação prevista no art. 44, IV, da Lei nº 9.096/95.
A Secex/SP, com base nas análises promovidas nas instruções técnicas de peças 23, 33 e 53, propõe a rejeição das alegações de defesa apresentadas, o julgamento pela irregularidade das contas dos Srs. Etivaldo Vadão Gomes e Christopher Rezende Guerra Aguiar, com a condenação dos responsáveis ao pagamento dos débitos apurados, a serem recolhidos ao Fundo Partidário dos Partidos Políticos, com atualização monetária e acréscimo de juros de mora, aplicando-lhes, ainda, a multa prevista no art. 57 da Lei nº 8.443/92.
Este representante do MP/TCU manifesta-se de acordo com a referida proposta de encaminhamento da unidade técnica, conforme indicado na instrução de peça 53, p. 8-9."
É o relatório.

8.1. Maria Cláudia Bucchianeri Pinheiro (25341/OAB-DF) e outros, representando Etivaldo Vadão Gomes.  
8.2. Luiz Antônio de Oliveira (85692/OAB-SP), representando Christopher Rezende Guerra Aguiar.

Subprocurador-Geral Paulo Soares Bugarin.

TOMADA DE CONTAS ESPECIAL. DIRIGENTES DE PARTIDO POLÍTICO. IRREGULARIDADE DE DESPESAS EFETUADAS COM RECURSOS DO FUNDO PARTIDÁRIO. PRESTAÇÃO DE CONTAS REFERENTES AO EXERCÍCIO DE 2004. CITAÇÃO SOLIDÁRIA. APRESENTAÇÃO DE ALEGAÇÕES DE DEFESA E DE NOVOS ELEMENTOS. REJEIÇÃO DAS ALEGAÇÕES DE DEFESA. CONTAS IRREGULARES. DÉBITO E MULTA.

TOMADA DE CONTAS ESPECIAL (TCE)

Secretaria de Controle Externo de Tomada de Contas Especial (Secex-TCE).

Em exame, tomada de tomada de contas especial instaurada pela Secretaria de Controle Interno do Tribunal Regional Eleitoral de São Paulo (TRE/SP) contra os Srs. Etivaldo Vadão Gomes e Christopher Rezende Guerra Aguiar, respectivamente, presidente e tesoureiro do Diretório Estadual do Partido Progressista (PP) em São Paulo, na gestão de 2004, em razão da aplicação irregular de parte dos recursos oriundos do Fundo Partidário.
O TRE/SP constatou, ao analisar a prestação de contas apresentada pelo PP, a existência das irregularidades, listadas a seguir:
não comprovação da destinação de R$ 133,65 lançados como "Lanches e Refeições";
não comprovação de R$ 647,62 em "Despesas com Material de Consumo";
gasto com pessoal de R$ 30.308,39, extrapolando o limite percentual do art. 44 da Lei 9.096/95;
captação irregular de recursos da Fundação Milton Campos, no valor de R$ 90.000,00, contrariando a vedação prevista no art. 44, IV, da Lei 9.096/95.
O débito imputado aos responsáveis, corresponde, em valores históricos, ao montante de R$ 121.089,66.
As contas do PP não aprovadas pelo TRE/SP (peça 7, p. 10-13) foram objeto de novo parecer pela Seção de Contas Partidárias da Coordenadoria de Contas Eleitorais e Partidárias, que reiterou a proposta de desaprovação das contas do referido partido (peça 7, p. 69-85) , opinião que foi acompanhada pela relatora do processo administrativo e que resultou no acórdão 166.262, do TRE/SP (peça 7, p. 105-108) .
No âmbito desta corte de Contas, os responsáveis foram regularmente citados e apresentaram alegações de defesa. A unidade instrutiva considerou que os argumentos apresentados não estavam aptos a elidir as irregularidades apontadas e propôs, consequentemente, a rejeição das alegações de defesa, o julgamento pela irregularidade das contas dos responsáveis, com a condenação solidária no débito apurado, além da aplicação da multa prevista no art. 57 da Lei 8.443/92.
O MP/TCU anuiu à proposta da Secex-SP.
O Sr. Etivaldo Vadão Gomes encaminhou alegações de defesa complementares (peça 27) , que foram analisadas pela unidade instrutiva e pelo Parquet especializado, os quais concluíram que os novos elementos não eram suficientes para modificar as propostas de encaminhamento alvitradas na instrução e no parecer constantes das peças 33 e 36, respectivamente.
Novos elementos foram acostados aos autos (peca 50) , o que levou o então ministro relator Aroldo Cedraz a determinar a reanalise da tomada de contas especial.
Novamente, tanto a unidade instrutiva quanto o MP/TCU se manifestaram, em pareceres uníssonos, pela ratificação das conclusões anteriores. Assim, as propostas de mérito finais convergiram no sentido de que as contas dos responsáveis devem ser julgadas irregulares, condenando-os solidariamente ao recolhimento do débito de R$ 121.089,66 e à aplicação da multa prevista no art. 57 da Lei 8.443/1992.
II
Alinho-me integralmente às analises efetuadas pela Secex-SP e pelo Parquet especializado, cujas razões explicitadas em todos os pareceres constantes destes autos adoto como razões decidir.
Deve-se destacar inicialmente a competência deste Tribunal para julgar a presente tomada de contas especial.
Conforme assentado nestes autos, o § 6º do art. 37 da Lei 12.034/2009, que alterou a Lei 9.096/1995, modificou o tratamento conferido aos processos de prestação de contas dos partidos políticos no âmbito da Justiça Eleitoral:
	"Art. 37. A falta de prestação de contas ou sua desaprovação total ou parcial implica a suspensão de novas cotas do Fundo Partidário e sujeita os responsáveis às penas da lei.
	(...) 
	§ 6º O exame da prestação de contas dos órgãos partidários tem caráter jurisdicional." (grifei) 
Os processos de prestação de contas apresentadas pelos partidos políticos passaram a ter natureza jurisdicional e não mais administrativa, não havendo assim, no caso de reprovação das contas do partido, a obrigação de instauração de tomada de contas especial e do seu envio ao Tribunal de Contas da União. 
Quanto aos processos de tomada de contas especial existentes em estoque anteriormente à alteração da Lei 9.096/1995, não houve mudanças, de modo que os responsáveis arrolados nesses processos deverão ser julgados por esta Corte de Contas.
A competência deste Tribunal para julgar os processos de tomada de contas especial instaurados contra dirigentes de partidos políticos foi confirmada por meio do Acórdão 427/2016-TCU-Plenário, conforme salientado na instrução final da Secex-SP e no parecer do MP/TCU (peças 53 e 56, respectivamente) .
Outro ponto que deve ser ressaltado, na situação em exame, é que os responsáveis puderam exercer plenamente o direito à defesa e ao contraditório. Em duas ocasiões, após a instrução do processo, apresentaram elementos complementares às alegações de defesa originais (peças 27 e 50) , que foram objeto de novo exame por parte da unidade instrutiva e do MP/TCU, em atendimento a determinações dos relatores anteriores.
A então Secex-SP concluiu, nas instruções de peças 33 e 53, que os elementos carreados aos autos não foram suficientes para alterar o entendimento exposto na instrução de peça 23, cuja proposta foi de irregularidade das contas e de condenação dos responsáveis arrolados no débito apurado.
O MP/TCU anuiu à unidade instrutiva e ratificou seu parecer original (peça 28) , nas duas vezes em que se manifestou (peças 36 e 56) .
Restou evidenciado, em todas as análises realizadas neste processo, que os responsáveis não juntaram aos autos documentos emitidos em nome do partido político com vistas a comprovar a vinculação das despesas com "lanches e refeições" e com "materiais de consumo", no valor total de R$ 781,27, segundo o disposto no art. 9º, I e II, da Resolução TSE 21.841/2004.
Os responsáveis também não conseguiram demonstrar a regularidade dos gastos com pessoal em montante superior ao limite fixado no art. 44, I, da Lei 9.096/1995, de 20% do total de recursos oriundos do fundo partidário, segundo a redação em vigor à época (2004) . No total, foram gastos R$ 30.308,39 além do limite permitido.
Por fim, as alegações de defesa e os novos elementos apresentados pelos responsáveis não elidiram a irregularidade concernente ao recebimento irregular de recursos da Fundação Milton Campos, no valor histórico de R$ 90.000,00, o que contrariou a vedação prevista no art. 44, IV, da Lei 9.096/1995.
Vale destacar nesse aspecto o seguinte excerto da instrução da Secex-SP (peça 53) :
"Recebimento irregular de recursos da Fundação Milton Campos, no valor histórico de R$ 90.000,00. A transferência de recursos da Fundação já era vedada pelos incisos I a IV do art. 31 da Lei 9.096/95, mencionada no caput do art. 5º da Resolução TSE 21.841/2004: 
'Art. 5º O partido político não pode receber, direta ou indiretamente, sob qualquer forma ou pretexto, contribuição ou auxílio pecuniário ou estimável em dinheiro, inclusive por meio de publicidade de qualquer espécie, procedente de (Lei nº 9.096/95, art. 31, incisos I a IV) :
 (...) 
III - autarquias, empresas públicas ou concessionárias de serviços públicos, sociedades de economia mista e fundações instituídas em virtude de lei e para cujos recursos concorram órgãos ou entidades governamentais;' (...) 
7.2.1 Esse entendimento é corroborado pela 2ª Promotoria de Justiça de Fundações e Entidades de Interesse Social, responsável pela fiscalização da Fundação em questão. À peça 6, p. 162-181, o Parecer 30/2004, da Promotoria de Justiça de Fundações e Entidades de Interesse Social - PJFEIS, datado de 18/2/2004, corroborado pela Recomendação 044/04 PJFEIS, de 12/3/2004 (peça 6, p. 182-184) , dirigida à Fundação Milton Campos, conclui no item 5 à peça 6, p. 180, que "é vedada a transferência pelas fundações dos valores do fundo partidário aos partidos políticos, uma vez que estes já dispõem de percentual de até oitenta por cento dos recursos do fundo para aplicar em suas atividades, que são diversas das atividades a serem desempenhadas pelas fundações."
As contas do Partido Progressista apresentadas pelo Diretório Estadual de São Paulo, exercício de 2004, não aprovadas pelo TRE/SP (peça 7, p. 10-13) foram reanalisadas pela Seção de Contas Partidárias da Coordenadoria de Contas Eleitorais e Partidárias, que reiterou a proposta de desaprovação das contas do referido partido (peça 7, p. 69-85) , opinião que foi acompanhada pela relatora do processo administrativo e que resultou no acórdão 166.262, do TRE/SP (peça 7, p. 105-108) . Transcrevo a seguir a ementa do referido acórdão:
EMENTA: PRESTAÇÃO DE CONTAS DE, PARTIDO POLÍTICO.- DIRETÓRIO, ESTADUAL DO PARTID.O PROGRESSISTA - EXERCÍCIO DE 2004 - EXISTÊNCIA DE DIVERSAS IRREGULARIDADES - DESAPROVAÇÃO DAS CONTAS APLICAÇÃO DA PENALIDADE DE SUSPENSÃO DO RECEBIMENTODE RECURSOS DO FUNDO PARTIDÁRIO, NOS TERMOS DO ART. 37' DA LEI N. 9.096/95 '- PROCEDIMENTO PARA RESSARCIMENTO AO ERÁRIO DOS VALORES DE FUNDO PARTIDÁRIO APLICADOS IRREGULARMENTE HIPÓTESE DE APLICAÇÃO DO ART . 34, DA -RESOLUÇÃO TSE N.º21.841/04. 
Em vista da decisão supramencionada, o Partido Progressista foi notificado pelo TRE-SP a recolher ao erário o débito atualizado monetariamente correspondente aos valores utilizados irregularmente (peça 7, p. 155 e 165) . Posteriormente, nos termos da Resolução TSE 21.841/2004, art. 34, bem como da IN TCU 56/2007, então vigente, foi instaurada a presente TCE.
Considerando, portanto, que os Srs. Etivaldo Vadão Gomes e Christopher Rezende Guerra Aguiar não apresentaram elementos suficientes para elidir as irregularidades verificadas na prestação de contas do Diretório Estadual do Partido Progressista em São Paulo, exercício de 2004, propugno que as contas dos mencionados responsáveis sejam julgadas irregulares, com a condenação de ambos, solidariamente, ao recolhimento do débito apurado, além da aplicação, individual, da multa prevista no art. 57 da Lei 8.443/1992. 
***
Registro que o Sr. Etivaldo Vadão Gomes, representado nos autos pela advogada Sra. Maria Claudia Bucchianeri Pinheiro (OAB/DF 25.341) , requereu, conforme documento eletrônico 62.304.944-8 (peça 62) do TC Processo 046.675/2012-4, sustentação oral, o qual foi deferido mediante despacho inserto à peça 67. 
A referida sustentação foi realizada na sessão da Primeira Câmara, de 20/8/2019, segundo registrado na Ata 29/2019- 1ª Câmara.
Diante do exposto, manifesto-me pela aprovação do acórdão que ora submeto à apreciação deste Colegiado.
TCU, Sala das Sessões Ministro Luciano Brandão Alves de Souza, em 12 de novembro de 2019.
Weder de Oliveira
Relator